臺灣臺北地方法院民事判決　　　　　　　94年度簡上字第88號
　上　訴　人　乙○○
　　　　　　　　　　　　　號4.
　訴訟代理人　張智剛律師
　被　上訴人　甲○○
　訴訟代理人　簡長順律師
上述當事人間給付會款事件，上訴人對於本院臺北簡易庭民國九
十三年十二月二十日第一審判決（九十三年度北簡字第一五一三
九號）提起上訴，本院於民國九十四年八月八日辯論終結，茲判
決如下：
        主      文
原判決廢棄。
被上訴人在第一審之訴駁回。
第一、二審訴訟費用由被上訴人負擔。
        事  實  及  理  由
壹、被上訴人主張：（一二見起訴狀，三見二審卷第二五、六四
    頁、七三至七四頁，四見二審卷第二五頁）
  一上訴人乙○○於民國（下同）八十六年起招募互助會，被上
    訴人甲○○透過訴外人胡翠玲，先後參與下列二個互助會：
    (1)甲合會：
      被上訴人於八十六年十一月一日參加，會期自八十六年十
      一月一日起至九十年七月一日止，每會每月金額新台幣（
      以下同）一萬元，採外標方式標會。被上訴人以本人名義
      參加二個，另以訴外人李佩珍名義參加一個，合計三個。
      被上訴人以五千二百元標得其中二會，尚餘李佩珍名義一
      會為活會。
    (2)乙合會：
      被上訴人於八十七年六月一日參加，會期自八十七年六月
      一日起至九十一年八月一日止，每會每月金額為一萬元，
      採外標方式標會。被上訴人以別名張嘉茵加入一個，另以
      訴外人李佩珍、李秀梅名義各加入一個，合計為三個。三
      會均為活會。
  二八十九年一月間，上訴人擅自與胡翠玲協議結算，將被上訴
    人尚未得標四會金額扣抵胡君積欠各期死會會款；然被上訴
    人並未同意胡君代為結算，胡君亦未向被上訴人清償上述扣
    抵款項。因此，上訴人尚應清償被上訴人會款債務七十二萬
    五千六百五十元：
    (1)甲合會部分，被上訴人尚有一個活會之二十七期會款：
      10000×27=270000，及利息123350，計為393350元
    (2)乙合會部分，被上訴人尚有三個活會各二十期會款：
      10000×3×20 =600000，加利息283500，計為883500元。
    (3)扣除被上訴人應給付死會會款547200（以被上訴人標金五
      千二百元加一萬元會款、二個死會各十八個會期，應付上
      訴人：1520 0×2×18 =547200）後，上訴人尚應給付被
      上訴人七十二萬五千六百五十元。
  三胡翠玲已證明是被上訴人借名或以別名入會，上訴人應知悉
    此事。胡翠玲與上訴人結算並沒有通知被上訴人，被上訴人
    也沒有同意其代理對上訴人結算，本案也不發生表見代理。
    被上訴人與胡君結算的是其他債權，胡君是在八十九年底左
    右才將結算表交給被上訴人。除了被上訴人親自投標兩次自
    身名義二會外，上訴人一直沒有說明被上訴人其他各會投標
    金額、上訴人已將得標款交給胡君。胡君也不曾將得標會款
    交給被上訴人。
  四基於合會金給付請求權訴請被上訴人給付七十二萬五千六百
    五十元，及自九十一年八月六日起至清償日止，按年息百分
    之五計算之利息。經原審判命上訴人給付此一本金及自起訴
    狀繕本送達次日起（即九十三年六月十六日）至清償日止按
    年息百分之五計算之利息；駁回被上訴人其餘利息請求（被
    上訴人未上訴，敗訴部分業已確定）。並於本院聲明：上訴
    駁回。
貳、上訴人則辯稱：（一見二審卷第七四頁、一審卷第五四至五
    七、八二至八五頁，二見二審卷第二０至二一頁及第三五頁
    ，三見同卷第七三頁，四見同卷第七頁）
  一不爭執被上訴人甲○○借用他人名義或以別名加入甲、乙合
    會，但是上訴人當時不知有借名、別名等情。甲、乙合會各
    由胡翠玲招募八名會員，甲合會為：甲○○、甲○○、李佩
    珍、關鎮獄、胡翠玲、邱紹岳、鄭嘉麒、張貴妹八人，乙合
    為會：張貴妹、陳伯全、邱紹岳、關鎮嶽、徐秀君、張嘉茵
    、李秀梅、李佩珍八人。上訴人與此等會員並不熟識，胡君
    表示承受上述各人全部會款債務，並開立本票為保證。被上
    訴人與胡君間各項債務（含合會債務）均授權胡君與上訴人
    結算；但胡君始終未能依約付付，上訴人方持本票對胡君聲
    請強制執行。
  二胡翠玲與被上訴人間具有代理關係，至少亦有表見代理之適
    用，故胡君代理被上訴人投標、結算仍屬有效：
    (1)被上訴人不否認由胡翠玲代為表示參加前述合會。但是，
      被上訴人從未到場投標，甲會中以被上訴人名義參與二會
      亦委由胡君標得，上訴人依胡君指示將會款直接存入被上
      訴人之帳戶，足證胡君就互助會有關事宜已得到被上訴人
      概括授權。被上訴人以及其他由胡翠玲招募參加之會員，
      從未參與開標及連絡事宜，投標與否、得標後收取得標款
      等，均由胡翠玲指示上訴人處理，至少有民法第一百六十
      九條之表見代理之適用，要無疑義。
    (2)胡翠玲就其所代理參與甲、乙二會之所有會員，均已投標
      且收受會款、或指示上訴人匯入被上訴人等帳戶，但未將
      得標款交予得標會員，致被上訴人誤認上訴人並未給付。
      自八十九年五月起，胡翠玲每月應付款項如下：
      甲會：甲○○15200元、甲○○15200元、李佩珍15200元
            、關鎮嶽15200元、胡翠玲15200元、邱紹岳15200
            元、鄭嘉麒14800元、張貴妹14800元，合計12080
            0元，此與胡翠玲開給甲會八十年五月得標者李瑞
            英之本票金額相符。（見一審卷第九一頁）
      乙會：李秀梅14800元、李佩珍14700元、張嘉茵15200元
            、關鎮嶽15200元、陳伯全14500元、邱紹岳14900
            元、徐秀君15000元、張貴妹15200元，合計119500
            元，此與胡翠玲開給乙會八十九年五月得標者余惠
            珠之本票相符。（見一審卷第七二頁）
      至於原審以胡君證稱被上訴人尚有活會云云，認被上訴人
      之請求有理由，然卻未詢問證人所謂尚有活會係針對被上
      訴人與上訴人之間，或是被上訴人與證人之間；是以此部
      分證詞顯然遭原審誤認。
  三胡君證稱已將被上訴人活會部分標走，亦有結算單可證明，
    結算不只是胡君與我們結算而已，也與被上訴人核對過。只
    是胡君後來沒辦法付會款給其他人，所以開本票，金額都與
    結算單相符。
  四並聲明：原判決廢棄。被上訴人在第一審之訴駁回。
、本院得心證理由：
  一雙方同意、不爭執事項：
    (1)上訴人自八十六年起透過胡翠玲，先後在甲、乙合會各由
      胡君招募包括被上訴人在內八名會員：
      甲合會：
        胡君招募甲○○、甲○○、李佩珍、關鎮獄、胡翠玲、
        邱紹岳、鄭嘉麒、張貴妹八人。被上訴人於八十六年十
        一月一日參加，會期自八十六年十一月一日起至九十年
        七月一日止，每會每月金額一萬元，採外標方式標會。
        被上訴人以本人甲○○名義參加二個，另以李佩珍名義
        參加一個，合計三個。（但上訴人否認知悉被上訴人借
        名入會）
      乙合會：
        胡君招募張貴妹、陳伯全、邱紹岳、關鎮嶽、徐秀君、
        張嘉茵、李秀梅、李佩珍八人。被上訴人於八十七年六
        月一日參加，會期自八十七年六月一日起至九十一年八
        月一日止，每會每月金額為一萬元，採外標方式標會。
        被上訴人以別名張嘉茵加入一個，另以李佩珍、李秀梅
        名義各加入一個，合計為三個。（但上訴人否認知悉被
        上訴人借名或以別名入會）
    (2)被上訴人以自身名義參加之甲合會二會均以五千二百元得
      標，被上訴人已收取得標金（上訴人主張係胡君代為投標
      並指示匯款帳戶，被上訴人聲稱本人親自投標）
    (3)甲合會之李佩珍名下一會、乙合會張嘉茵、李佩珍、李秀
      梅名下各一會，均被胡翠玲出面投標並領取相關款項。（
      上訴人主張胡君係代理或表見代理，被上訴人否認）
  二爭執要旨：
    (1)上訴人知否被上訴人借名、使用別名加入合會？
    (2)胡翠玲是否為被上訴人之代理人或表見代理人？
  三關於借名或別名入會方面：
    上訴人雖不爭執被上訴人借用李佩珍、李秀梅名義並以別名
    張嘉茵加入甲、乙合會，但是否認知悉其借名、別名入會等
    語。被上訴人則認為上訴人知情。經查：
    (1)證人胡翠玲就此證稱：「…他（指被上訴人）跟我說要跟
      幾個，我就照寫，應該有以別人名義跟會」「（是否知道
      甲○○借用其友人李佩珍、李秀梅名義參加互助會？如果
      知道，有無告知乙○○該二人係甲○○的借用名義人？）
      是他叫我寫上李秀梅、李佩珍名義跟會。乙○○不知道他
      們是甲○○借名去跟會之關係。」「（是否知道甲○○的
      別名叫做張嘉茵？有無告知乙○○？）他有跟我講過。好
      像是跟會以後跟我講的，乙○○不知此事。」（見二審卷
      第五九頁），依胡君證詞，上訴人並不知悉被上訴人借名
      或以別名入會。
    (2)被上訴人雖稱胡翠玲已在原審證明伊以其他名義入會，故
      上訴人早已知悉此情云云。然而，胡君於一審僅證稱原告
      （即被上訴人）有參加被上訴人甲、乙合會各三會，並未
      說明被上訴人以何種名義加入（見一審卷第四八至四九頁
      ），被上訴人據以推論上訴人知情，即非可取
    因此，上訴人主張其於合會期間並不瞭解被上訴人借名或以
    別名入會，堪以採信；被上訴人辯稱上訴人當時已知此事，
    並不足採。
  四胡翠玲與代理權方面：
    上訴人主張不知被上訴人借名、以別名入會，故由胡翠玲代
    理被上訴人而標得甲、乙合會各個會款，事後且與上訴人結
    算；即使不是代理也是表見代理等語。被上訴人辯稱並無代
    理權，也不生表見代理云云。經查：
    (1)胡翠玲就投標等各項事宜證稱：（見二審卷第五九至六０
      頁）
      「（所招募的會員有無親自向乙○○投標？都是由何人向
        乙○○表示投標？）幾乎都是打電話投標，甲○○要標
        時也是跟我講，由我打電話跟乙○○講，印象中都是甲
        ○○透過我去投標。」
      「（提示第一審卷第七、八頁，互助會單，有何意見？）
        我與甲○○部分都是死會。『我的部分及甲○○部分都
        是由我去投標』。八十八年底左右，因為我公司週轉困
        難，我有跟甲○○講要將這些會標起來，將來再還錢給
        他…在我接起來以前甲○○已標走二個會，新的（指乙
        合會）甲○○都是活會，我從甲○○接下來後將二個互
        助會的活會全部都標走。」
      「（有無與甲○○就其所參加的互助會結算？是否是原審
        甲○○所提出的紙條內容？）約在八十八年底、八十九
        年初結算，我有寫一張紙條給他。」
      「（提示原審卷第五十二頁，有何意見？）就是我交給甲
        ○○的結算資料，他參加的這二件互助會，扣除各項費
        用金額後，我還要給他新台幣659250元整。八十九年我
        約有付他五萬多元，後來就沒有再聯絡。」
      胡君明確證稱被上訴人各個合會均由其出面投標。本院參
      酌被上訴人係經由胡君介紹加入合會，其使用張嘉茵、李
      佩珍、李秀梅名義時也是透過胡君入會、繳付各期會款，
      客觀上足以使會首（被上訴人）認定上訴人以自己行為表
      示授權胡君處理相關合會之投標、繳款、指示得標金匯款
      之事務，應屬表見代理。事後上訴人與胡君結算，亦有結
      算表一份在卷（見一審卷第五二頁），核與胡君證詞相符
      ，足見胡君構成表見代理。
    (2)被上訴人雖否認授權胡君處理合會事務，亦無表見代理。
      但是被上訴人既係透過胡翠玲入會，且以張嘉茵（一個）
      、李佩珍（二個）、李秀梅（一個）名義加入甲、乙合會
      ，如謂四會均係活會，則理應按月支付胡君或上訴人各期
      會款，但是被上訴人始終無法說明如何接洽、付款，其辯
      稱胡翠玲在客觀上無表見代理情形，即非可取。
    是以，被上訴人在客觀上使上訴人相信胡翠玲獲得授權而投
    標、繳款、收取得標金並結算，胡君所為投標、收受得標款
    與結算效力均及於上訴人，上訴人不得再請求合會金。
  五從而，被上訴人依據合會金給付請求權訴請上訴人給付七十
    二萬五千六百五十元，及自起訴狀繕本送達次日起（即九十
    三年六月十六日）至清償日止按年息百分之五計算之利息；
    為無理由，應予駁回。原審就此為上訴人敗訴判決，並為假
    執行及免假執行之宣告，自有未洽。上訴意旨就此部分指摘
    原判決不當，求予廢棄改判，為有理由，應予廢棄改判如主
    文第一、二項所示。
  六因本案事證已臻明確，雙方其餘主張陳述及所提之證據，均
    毋庸再予審酌，附此說明。
  七據上論結，本件上訴為有理由，依民事訴訟法第四百三十六
    條之一第三項、第四百五十條、第七十八條，判決如主文。
中　　華　　民　　國　　94　　年　　8　　月　　22 　　日
                      民事第二庭審判長法官  鄭純惠
                                      法官  吳淑惠
                                      法官  吳燁山
上為正本係照原本作成。
不得上訴第三審（參見民事訴訟法第四百三十六條之二、第四百
六十六條）
中　　華　　民　　國　　94　　年　　8　　月　　22 　　日
                                    書記官  柯月英
